臺灣臺中地方法院刑事裁定
111年度毒聲字第503號
聲  請  人  臺灣臺中地方檢察署檢察官
被      告  劉美宜



上列被告因違反毒品危害防制條例案件(111年度毒偵字第814號
、第815號)，經檢察官聲請送觀察勒戒(111年度聲觀字第407號)
，本院裁定如下：
    主    文
聲請駁回。
    理    由
一、聲請意旨略以：被告劉美宜基於施用第二級毒品之犯意，於
    民國110年11月9日18時許，在臺中市○○區○○○街0○○○○○○○○○
    路000巷00號居所(聲請書誤載為住處)，以將第二級毒品甲
    基安非他命置入玻璃球內燒烤後吸取其煙霧方式，施用第二
    級毒品甲基安非他命1次。嗣於110年11月10日23時50分許，
    在臺南市○○區○○路0段與○○街交岔路口為警查獲，並經被告
    同意後採集尿液送驗，結果呈安非他命、甲基安非他命陽性
    反應。爰依毒品危害防制條例第20條第1項，聲請裁定將被
    告送勒戒處所觀察、勒戒等語。
二、按現行施用毒品之刑事政策，對於「初犯」及「3年後再犯
    」毒癮治療方式，採行「觀察、勒戒」與「緩起訴之戒癮治
    療」並行之雙軌模式。前者係以監禁式治療為特色，目的在
    求短時間內隔絕施用毒品者之毒品來源，務使其專心戒除毒
    癮；後者則係以社區醫療處遇替代監禁式治療，使尚未嚴重
    成癮或衷心戒毒之施用毒品者得以繼續其正常家庭與社會生
    活，避免其等因尋求戒癮治療而失去親情支持或被迫中斷學
    業、工作。檢察官固得依職權斟酌個案具體情節，裁量採行
    「緩起訴之戒癮治療」或「聲請法院裁准觀察、勒戒」。惟
    此一裁量權之行使，並非毫無節制，在裁量決定過程中，除
    不得逾越法定之裁量範圍（裁量逾越），並應符合法規授權
    之目的（裁量濫用），且不得有消極不行使裁量權（裁量怠
    惰）之情事。亦即須為「合義務性裁量」，在禁止恣意之前
    提下，俾求符合平等對待原則，並實踐個案正義，此為立法
    者對於施用毒品者之人身自由所為之制度性保障。就檢察官
    上開裁量權之行使，法院原則上應予尊重，惟就檢察官之裁
    量行使，若有違背法令、事實認定有誤或矛盾、未給予被告
    陳述意見之機會等裁量瑕疵事項，當非不能予以審查。
三、經查：
  ㈠被告確有於110年11月9日18時許，在臺中市太平區宜欣十街1
    2巷36號居所，以將第二級毒品甲基安非他命置入玻璃球內
    燒烤後吸取其煙霧方式，施用第二級毒品甲基安非他命1次
    等情，業經被告於警詢、偵詢及偵訊時均坦承不諱【見臺南
    市政府警察局永康分局刑案偵查卷宗（案號：南市警永偵字
    第1100661183號，下稱警卷）第8-9頁、臺灣臺中地方檢察
    署111年度毒偵字第814號偵查卷宗(下稱814號毒偵卷)第35-
    36頁、臺灣臺南地方檢察署110年度偵字第24295號偵查卷宗
    (下稱偵卷)第17-18頁】；又被告前於110年11月11日1時15
    分許，為警採集其尿液，經送往臺南市政府衛生局以免疫學
    分析法(EIA)及液相層析質譜分析法（LC/MS/MS）檢驗結果
    ，呈第二級毒品甲基安非他命於人體代謝後之安非他命、甲
    基安非他命陽性反應(檢出安非他命、甲基安非他命之濃度
    分別為582ng/ml、超過線性上限濃度4,000ng/ml)等情，亦
    有臺南市政府衛生局出具之濫用藥物尿液檢驗結果報告(申
    請單編號O110X05819號)、勘察採證同意書、臺南市政府警
    察局永康分局偵辦毒品危害防制條例案送驗尿液編號與真實
    姓名對照表編號名冊各1紙在卷可稽(見警卷第11、15、17頁
    )，是被告施用第二級毒品甲基安非他命之事實，應堪認定
    ，其涉犯毒品危害防制條例第10條第2項之施用第二級毒品
    犯行是屬明確。
　㈡然而，被告未曾因違反毒品危害防制條例案件受觀察、勒戒
    之執行或刑之宣告，有臺灣高等法院被告前案紀錄表1份在
    卷可憑(見本院卷第9-10頁)，則檢察官就被告此次施用第二
    級毒品甲基安非他命犯行，究以聲請觀察勒戒、或逕命完成
    戒癮治療之緩起訴處分為宜，自應本於職權妥為裁量，方為
    適法。而觀諸本案檢察官聲請觀察、勒戒所檢附資料，被告
    前於臺灣臺南地方檢察署偵查中，曾以「聲請狀」表示：因
    本人在臺中多年，需要照顧小孩子、長輩，能不能移送臺中
    地檢署偵辦，在臺中市醫院治療等語【見臺灣臺南地方檢察
    署110年度毒偵字第3252號偵查卷宗(下稱3252號毒偵卷)第1
    5頁】，表達願受附命戒癮治療之緩起訴處分意願，復經臺
    灣臺南地方檢察署檢察官陳請移轉臺灣臺中地方檢察署管轄
    時，經檢察長批示：被告具狀聲請在臺中地區之醫療院所進
    行戒癮治療，為免被告路途奔波，宜由臺灣臺中地方檢察署
    指定之醫療院所為戒癮治療等語，有臺灣臺南地方檢察署11
    1年1月19日簽1紙在卷可稽(見3252號毒偵卷第22頁)，然本
    件移送臺灣臺中地方檢察署後，僅由檢察事務官詢問被告就
    聲請觀察勒戒有無意見，經被告答稱：「沒有」等語(見814
    號毒偵卷第35-36頁)，並未詢問被告接受戒癮治療之意願或
    完成戒癮治療應遵守事項之能力為任何徵詢或說明，亦未給
    予被告就此部分陳述意見之機會；另經本院發函通知被告得
    對本件檢察官聲請裁定將被告送勒戒處所觀察、勒戒表示意
    見，經被告表示：因其貧血嚴重無法進行勒戒，希望換另一
    方式或自行以醫院式治療等語，此有本院刑事庭111年5月23
    日中院平刑禮111毒聲字第503號函、刑事陳報狀各1紙在卷
    可稽(見本院卷第11、13頁)，亦見被告確有受附命戒癮治療
    之緩起訴處分意願等情，參以被告確實罹患嚴重貧血乙情，
    此有新奇美診所診斷證明書(111年1月13日)、新奇美診所診
    斷證明書(111年3月23日)各1紙在卷可稽(見3252號毒偵卷第
    16之1頁、814號毒偵卷第23頁)，是被告陳明其貧血嚴重，
    無法進行勒戒等情，尚非無據，而本院綜觀本案偵查卷內現
    有資料，或檢察官向本院聲請裁定令被告入勒戒處所觀察、
    勒戒之聲請書，對於檢察官不予「緩起訴之戒癮治療」，而
    選擇「聲請法院裁准觀察、勒戒」，未見有何具體說明或事
    由，實無從知悉其裁量理由或依據為何，揆諸上開說明，檢
    察官對於被告所為初犯施用毒品犯行逕予選擇「聲請法院裁
    准觀察、勒戒」，難認已盡合義務性裁量，自有消極不行使
    裁量權即裁量怠惰之情事，構成裁量瑕疵，應由檢察官重為
    適法之裁量權行使。從而，首揭聲請意旨，於法尚有未合，
    應予駁回。
據上論斷，應依依刑事訴訟法第220條，裁定如主文。
中　　華　　民　　國　　111 　年　　6 　　月　　 1　　日
                  刑事第十五庭  法  官  湯有朋
以上正本證明與原本無異。
如不服本裁定，應於收受送達後5日內向本院提出抗告狀。（應
附繕本）
　　　　　　　　　　　　　　　　書記官　黃美雲
中　　華　　民　　國　　111 　年　　6 　　月　　1 　　日